【裁判字號】    98,易,177
【裁判日期】    980624
【裁判案由】    詐欺
【裁判全文】
臺灣桃園地方法院刑事判決               98年度易字第177號
公  訴  人  臺灣桃園地方法院檢察署檢察官
被      告  乙○○
                      7號
                      5弄15.
上列被告因詐欺案件，經檢察官提起公訴（97年度偵緝字第1151
號），本院判決如下：
    主  文
乙○○幫助意圖為自己不法之所有，以詐術使人將本人之物交付
，處有期徒刑肆月，如易科罰金，以新臺幣壹仟元折算壹日。
    事  實
一、乙○○可預見將金融機構之帳戶交付他人使用，可能會幫助
    他人從事詐欺取財犯罪，竟不違背其本意，仍基於幫助他人
    詐欺取財之不確定故意，於民國96年9月4日前之某時，於臺
    灣地區某地，將其所有之中國信託商業銀行桃園分行（下稱
    中國信託）帳號000000000000號帳戶存摺、提款卡暨密碼交
    予姓名年籍不詳之成年人使用。而該人或轉手收受上開帳戶
    之存摺及提款卡之詐欺集團成員，基於詐欺取財之犯意，於
    96年9 月4 日以電話方式向吳流佯稱中獎為由，使其陷於錯
    誤，於96年9 月4 日匯款新臺幣（下同）6 萬元至乙○○上
    開中國信託帳戶，並旋遭詐欺集團成員所提領，嗣吳流發覺
    受騙（吳流除匯款6 萬元至乙○○上開帳戶外，尚另匯款約
    193 萬多元至其餘之人頭帳戶），自殺身亡，而經吳流之子
    甲○○報警處理，始悉上情。
二、案經桃園縣政府警察局桃園分局報請台灣桃園地方法院檢察
    署檢察官偵查起訴。
    理  由
一、關於證據能力之認定：
    本件認定事實所引用之本件卷內所有卷證資料（包含人證與
    文書證據、物證等證據），尚無證據證明係公務員違背法定
    程序所取得，是取證過程並無瑕疵，且兩造於準備程序、審
    判期日對法院提示卷證之證據能力均表無異議，而卷內之文
    書證據，亦無刑事訴訟法第159 條之4 之顯有不可信之情況
    與不得作為證據之情形。本院復審酌該等證據與本案待證事
    實間復具有相當關聯性，以之為本案證據並無不當。綜上，
    依刑事訴訟法第159 條至159 條之5 之規定，本件認定事實
    所引用之本件卷證所有證據（包含人證與文書證據、物證等
    證據），均有證據能力，合先敘明。
二、認定犯罪事實所根據的證據及理由：
    訊據被告乙○○固供認系爭帳戶為其所申辦，惟矢口否認有
    何幫助詐欺犯行，辯稱：伊不知道系爭帳戶何時不見的，也
    不知道詐欺集團為何會使用，可能是搬家時遺失，也可能是
    由伊太太保管放在車上時被偷，因系爭帳戶之提款卡密碼是
    寫在存摺旁邊，所以取得存摺、金融卡之人知道密碼云云（
    見審卷第24頁背面以下）。經查：
（一）被害人吳流於96年9 月4 日遭詐騙集團以電話方式向其佯
      稱中獎為由，使其陷於錯誤，而於同日匯款6 萬元至乙○
      ○所申請之中國信託商業銀行桃園分行帳號000000000000
      號帳戶（下稱系爭帳戶）等情，業據證人即被害人之子
      甲○○於警詢時證述明確（見偵卷第14至16頁），復有中
      國信託商業銀行98年5 月18日中信銀字第09822271206410
      號函及所附之上開帳戶相關資料、匯款申請書、歷史交易
      查詢報表附卷可憑，足證被害人吳流遭詐騙之前開款項，
      確均匯入被告所提供之上開系爭帳戶，是該帳戶確有供詐
      騙集團作為實施詐欺犯行之用無訛。
（二）按金融存款帳戶，事關存戶個人財產權益之保障，與存戶
      之印鑑章結合，其專屬性、私密性更形提高，除非本人或
      與本人具密切之關係者，難認有何理由可自由流通使用該
      存褶、印章，一般人亦均有應妥為保管存褶、印鑑章，以
      防止存褶、印鑑章被他人冒用之認識，縱有特殊情況偶有
      將存褶、印鑑章交付他人之需，亦必深入瞭解其用途後再
      行提供以使用，恆係吾人日常生活經驗與事理；且按金融
      帳戶為個人理財工具，申請開設金融帳戶並無任何特殊之
      限制，一般民眾皆可以存入最低開戶金額之方式申請之，
      且一個人可以在不同之金融機構申請多數之存款帳戶使用
      ，此乃眾所週知之事實，而時下以電話詐騙促使被害人操
      作銀行自動付款機或匯款而詐取金錢之行為甚為猖獗，且
      廣為媒體報導，並經政府有關機關呼籲，不要受騙。則依
      一般人之社會生活經驗，苟不以自己名義申請開戶，卻向
      不特定人蒐集他人之帳戶供己使用，其目的極可能利用該
      帳戶供作非法詐財之用，應可預見。本件被告乙○○係智
      慮成熟之成年人，對於上情自無法諉為不知，其既可預見
      將存褶、提款卡等有關個人財產、身分之物品，淪落於他
      人手中，極可能被利用為與詐騙有關之犯罪工具，雖無取
      得存摺者必然持以詐騙他人之確信，仍願將其所有前開銀
      行帳戶（含存摺、金融卡）交付予他人使用，顯然對於該
      人縱以該帳戶作為不法詐騙使用，予以容認，足見被告乙
      ○○有幫助詐騙份子利用其上開帳戶詐欺之不確定故意及
      行為明甚。而按刑法上之幫助犯，係對於犯罪與正犯有共
      同之認識，而以幫助之意思，對於正犯資以助力，而未參
      與實施犯罪之行為者而言（參照最高法院88年度台上字第
      1270號判決意旨參照）。茲查本件詐欺集團成員既能同時
      取得被告系爭帳戶之存摺、提款卡及密碼，並作為詐騙集
      團成員使用，致使被害人受詐騙後將款項轉入被告之上開
      帳戶，而被告於詐騙前始終未至警局報案或至金融機構辦
      理掛失，且復未能提出合理之解釋（詳後述），足認被告
      將系爭帳戶之存摺、提款卡暨密碼交付予他人使用，至為
      明確。惟此僅係就他人之詐欺取財犯行提供助力，是雖卷
      內事證並無積極證據證明被告知悉實施詐欺者將如何犯罪
      ，而無法於本件認定被告有實施詐欺犯行之共同犯意聯絡
      ，但被告既對金融帳戶交付他人使用，可能遭持以從事財
      產犯罪有所認知，其有幫助他人犯詐欺罪之意甚明。
（三）被告雖以前揭詞情置辯，惟查：
    1.關於系爭存摺、提款卡放置於何處？為何會不見？被告初
      於偵訊中辯稱：搬家的時候遺失了云云（見97年度偵緝字
      第1151號卷第18、23頁以下），復於通緝到案訊問時辯稱
      ：係放在老婆車上被偷云云（見審卷第12頁背面），復於
      準備程序時辯稱：可能放在車上被偷，也有可能是搬家時
      遺失云云（見審卷第24頁背面以下）。其前後辯解不一，
      即有可疑。
    2.又被告上開帳戶存摺及金融卡在搬家時遺失或放在車上被
      偷後，並未立即至警局報案或至金融機構辦理掛失，惟按
      金融存款帳戶存摺、提款卡，事關個人財產權益之得喪，
      與生活習習相關，被告所有前開帳戶之存摺、提款卡果若
      於搬家時遺失或於車上被偷，影響自屬重大，其又焉有不
      至警局報案或至金融機構辦理掛失手續以保護己身權益之
      理？其此部辯解，已足令啟疑。
    3.每一提款卡都設置有專用密碼，除非設定之人告知，否則
      他人不易得知。而卷附上開帳戶之交易明細，均有以提款
      卡提領現金之記錄，足見確有他人知悉被告所設定之密碼
      。又各個銀行帳戶之提款卡有其特定之密碼，必知悉該特
      定之密碼始得以提款卡自該帳戶內提領款項，是為避免該
      帳戶之款項遭人盜領，銀行恆告知帳戶所有人應將提款卡
      與密碼應分別置放，且不要使用自己生日、身分證字號為
      密碼，並不要輕易將該密碼外洩，則被告辯稱：伊將密碼
      寫在存摺側邊上云云，亦難逕採。況被告既稱該帳戶提款
      卡密碼為168999，是諧音一路發久久久，則該提款卡密碼
      被告顯然記憶清楚，又何須書寫於存摺上？是被告之上開
      辯解，即難採信。
    4.再衡諸苟確如被告所辯上揭帳戶之存摺、密碼等係搬家遺
      失或放在車上遭竊云云，惟就取得上揭帳戶之第三人而言
      ，該人既有意利用他人帳戶作為詐騙之工具，當無選擇一
      隨時可能遭真正存款戶掛失而無法使用之帳戶之可能，輔
      以現今社會上，確實存有不少為貪圖小利而出售自己帳戶
      供人使用之人，是該第三人僅需付出少許之金錢，即可取
      得可完全操控而無遭掛失風險之他人帳戶，該第三人實無
      以此方式取得上揭帳戶之必要。否則，若被告在該第三人
      尚未行詐前，或行詐後，尚未將上揭帳戶內之款項領出前
      ，立即將上揭金融機構帳戶掛失，該第三人豈非無法遂其
      詐財之目的，該第三人絕無將涉及詐騙成否之關鍵置於如
      此不確定境地之可能。抑且，被害人於前述時間依詐騙份
      子指示匯款至被告所有上開帳戶後，旋於匯款當日即遭人
      以跨行提現之方式領走款項，則若非被告自行提供上開帳
      戶之存摺及金融卡予他人使用，並告知提款密碼，該詐騙
      份子又如何能順利領走被害人匯入其前揭帳戶內之款項？
      由此益徵，被告前揭所辯，核係推諉之詞，殊難採信。
    5.綜上，被告此部分之辯解，尚與事實不符，且與常理有違
      ，尚難憑採。
（四）綜上，被告乙○○上開幫助詐欺之犯行，事證明確，犯行
      堪以認定，應依法論科。
三、論罪科刑之理由：
（一）按刑法上之幫助犯，係對於犯罪與正犯有共同之認識，而
      以幫助之意思，對於正犯資以助力，而未參與實施犯罪之
      行為者而言（最高法院75年度台上字第1509號、88年度台
      上字第1270號判決意旨參照）。是以如未參與實施犯罪構
      成要件之行為，且係出於幫助之意思提供助力，即屬幫助
      犯，而非共同正犯。本件被告係基於幫助之犯意，提供銀
      行帳戶存摺、提款卡及密碼予前揭不詳姓名年籍之詐騙集
      團成員，再由該名成員所屬詐騙集團成員對被害人吳流佯
      稱上開不實內容，使被害人陷於錯誤，因而匯款至被告所
      提供之上揭帳戶內，尚難認被告係以正犯之犯意參與犯罪
      ，亦即被告僅係參與詐欺罪構成要件以外之行為，其所為
      係幫助犯而非正犯行為。核被告所為，係犯刑法第30條第
      1 項前段、第339 條第1 項之幫助詐欺取財罪。
（二）被告以幫助之意思，參與構成要件以外之行為，為幫助犯
      ，依刑法第30條第2項規定，爰依正犯之刑減輕之，
（三）量刑理由之說明：
      爰審酌被告提供上開帳戶供詐騙集團使用，助長訛詐風氣
      ，且使執法人員難以追查該詐騙集團之真實身分，所生危
      害非輕，且犯後猶飾詞圖卸責，顯無悔悟之意，而詐騙集
      團詐騙被害人，導致被害人自殺，本應重懲，念及被告並
      無因犯罪而曾受有期徒刑、拘役以上刑之宣告，有台灣高
      等法院被告前案紀錄表在卷可稽，素行尚可，而被告之行
      為僅止於幫助，併未參與實際詐騙、取得詐騙款項之構成
      要件行為，併參酌其犯罪之動機、目的、手段及公訴人向
      本院求處有期徒刑4 月等一切情狀，爰量處如主文所示之
      刑，並諭知易科罰金之折算標準，以示懲戒。
（四）至被告所提供前開帳戶之存摺、提款卡等物，均未經扣案
      ，且該帳戶業經列管，是詐騙集團顯已未再使用，上開資
      料應已為詐欺集團丟棄而滅失，未免執行之困難，爰不另
      為沒收之宣告，附此敘明。
五、應適用之法條：刑事訴訟法第299 條第1 項前段，刑法第30
    條第1 項、第2 項、第339 條第1 項、第41條第1 項前段，
    刑法施行法第1 條之1 第1 項、第2 項前段。
本案經檢察官林安紜到庭執行職務。
中    華    民    國    98    年    6     月    24    日
                  刑事第一庭  審判長法  官  曾淑華
                                    法  官  俞力華
                                    法  官  顧正德
以上正本證明與原本無異。
如不服本判決應於收受判決後10日內向本院提出上訴書狀，並應
敘述具體理由。其未敘述上訴理由者，應於上訴期間屆滿後20日
內向本院補提理由書 (均須按他造當事人之人數附繕本)「 切勿
逕送上級法院」。
                                    書記官  冒佩妤
中    華    民    國    98    年    7     月    2     日
附錄本件論罪科刑之法條：
中華民國刑法第339條
（普通詐欺罪）
意圖為自己或第三人不法之所有，以詐術使人將本人或第三人之
物交付者，處5 年以下有期徒刑、拘役或科或併科1 千元以下罰
金。
以前項方法得財產上不法之利益或使第三人得之者，亦同。
前二項之未遂犯罰之。


司法院資訊處製作；財團法人民間司法改革基金會備份。
